臺灣桃園地方法院刑事判決
111年度金訴字第184號
公  訴  人  臺灣桃園地方檢察署檢察官 
被      告  林家湛



上列被告因詐欺等案件，經檢察官提起公訴（109年度偵字第315
74號），本院判決如下：
    主  文
甲○○犯三人以上共同詐欺取財罪，處有期徒刑壹年陸月。
    事  實
一、甲○○可預見載運身分不詳之人前往特定地點向他人收取款項
    ，且可獲取與勞務不相當之報酬或利益，其行為可能與詐欺
    集團遂行取款行為有關，且可生遮斷資金流動軌跡之效果，
    而藉此掩飾或隱匿犯罪所得之真正去向，仍意圖為自己不法
    之所有，與真實姓名年籍不詳、自稱「炘智德」（或「祈崑
    德」、「李崑熙」）之成年人、乙○○（所涉三人以上共同詐
    欺取財犯行，另經本院判決有罪確定）及其餘詐欺集團之不
    詳成員，基於三人以上共同犯詐欺取財、洗錢之犯意聯絡，
    先由詐欺集團之不詳成員於民國109年8月17日上午某時許，
    撥打電話予丁○○，佯稱其健保卡遭他人使用而涉及刑事案件
    ，需提交款項云云，致丁○○陷於錯誤，而於翌日（18日）前
    往桃園市○○區○○○路00號之安泰商業銀行提領現金新臺幣（
    下同）41萬元後，再於同日下午3時15分許，在桃園市○○區○○街00號前，將前揭款項交付予乙○○。嗣甲○○即於同日下午3
    時33分許，駕駛車牌號碼00-0000號自用小客車（下稱本案
    車輛）搭載「炘智德」前往位於桃園市桃園區中興街上某停
    車場內，待乙○○到場會合，並將前揭款項交付予甲○○與「炘
    智德」後，甲○○再駕駛本案車輛搭載「炘智德」離開現場。
    嗣經丁○○報警，為警調閱監視器畫面循線追查，始悉上情。
二、案經丁○○訴由桃園市政府警察局桃園分局報告臺灣桃園地方
    檢察署檢察官偵查起訴。
    理  由
壹、程序方面
一、本判決下列所引用被告甲○○以外之人於審判外之陳述，被告
    於本院準備程序中對證據能力部分已陳明沒有意見等語（見
    本院111年度金訴字第184號卷【下稱本院卷】第83頁），而
    檢察官迄於言詞辯論終結前，亦未就證據能力部分聲明異議
    ，本院審酌上開證據資料作成時之情況，尚無違法、不當或
    顯不可信之情況，認以之作為證據應屬適當，應認前揭供述
    證據均有證據能力。
二、本判決以下所引用之非供述證據，均與本件事實具有自然關
    聯性，且核屬書證、物證性質，又查無事證足認有違背法定
    程序或經偽造、變造所取得等證據排除之情事，復經本院依
    刑事訴訟法第164條、第165條踐行物證、書證之調查程序，
    況檢察官、被告對此部分之證據能力亦均不爭執，是堪認均
    具有證據能力。
貳、實體方面
一、認定犯罪事實所憑之證據及理由：
　　訊據被告固坦承有於109年8月18日下午，駕駛本案車輛搭載
    「炘智德」前往桃園市桃園區中興街附近某停車場之事實，
    惟矢口否認有何加重詐欺取財、洗錢之犯行，辯稱：當時因
    伊積欠「炘智德」1,500元之款項，「炘智德」請伊載他去
    找表弟拿東西，伊認為對「炘智德」有所虧欠，且「炘智德
    」表示可以免除前述債務就答應，但伊不認識乙○○，也未意
    識到乙○○交給「炘智德」的東西是詐騙而來之款項等語。經
    查：
　㈠告訴人丁○○於109年8月18日接獲詐欺集團來電後，因誤信詐
    欺集團說詞，遂自其名下銀行帳戶提領41萬元，並於同日下
    午，在桃園市桃園區東國街38號前，將前揭款項交予乙○○乙
    節，業據證人即告訴人丁○○於警詢證述詳細，且與證人乙○○
    之證述情節吻合，並有監視錄影畫面擷取圖片（編號1至10
    ）附卷可按（見臺灣桃園地方檢察署109年度偵字第31574號
    卷【下稱偵卷】第41至45頁）。又被告於109年8月18日下午
    3時33分許，駕駛本案車輛搭載「炘智德」抵達上開停車場
    ，待乙○○到場會合並轉交上開41萬元後，復駕駛本案車輛搭
    載「炘智德」離去，「炘智德」並表示可免除被告積欠之債
    務等情，為被告所是認，核與證人乙○○於警詢、偵查及本院
    審理中之證述內容相符，並有本案車輛之車輛詳細資料報表
    、監視錄影畫面擷取圖片暨本案車輛移動路線（編號11至44
    ）等可資佐證，是此部分均堪認屬實。
　㈡現今詐欺犯罪集團參與人數眾多，分工亦甚縝密，為達詐欺
    取財之目的，復為隱匿日後犯罪所得，防止遭查緝，多區分
    為實施詐欺之人與提領詐欺所得之人，二者均係詐欺集團組
    成所不可或缺之人，彼此分工，均屬犯罪集團之重要組成成
    員。而實施詐欺之人又常有一線、二線、三線人員之分，分
    別扮演不同之角色，並有負責管理該實施詐欺人員之管理者
    ，而車手於提領詐騙所得款項後，再將該款項交付予負責收
    款之人員後（即俗稱收水人員），由收水人員將款項交予該
    詐欺集團所指定之人員，且詐欺集團多會透過安排司機載送
    車手或收水等詐欺集團成員，如此嚴密之組織及眾多之人員
    ，無非係為獲取最大之利益，避免為警查獲，以確保詐欺犯
    罪所得安全無虞。而此種由詐欺集團首腦在遠端進行操控，
    而由多名車手、收水人員、司機等人輾轉、協助交付不法所
    得之犯罪模式，迭經報章媒體多所披露，並屢經政府及新聞
    為反詐騙之宣導，是一般具有通常智識之人，應均可知悉上
    情，亦可認知以不相當之對價或報酬，而委由不熟識之他人
    搭載前往特定地點收取款項，多係藉此從事不法犯行、取得
    不法犯罪所以逃避查緝。本案就被告主觀上具有三人以上共
    同詐欺取財及洗錢不確定故意之說明如下：
　⒈參以被告於本案行為時已年滿21歲，復自陳為高中畢業、案
    發時從事工地工作等情（見本院卷第179頁），足認其乃具
    相當智識及社會經驗之成年人，並非年幼無知或與社會長期
    隔絕。且被告於本案犯行前之105年間，已有因參與詐欺集
    團並擔任車手頭之行為，經法院認定觸犯加重詐欺取財罪之
    紀錄，此有本院少年法庭106年度少護字第424號、105年度
    少護字第928號宣示筆錄在卷可查（見本院卷第65至68頁、
    第73頁），堪認被告對於詐欺集團之運作模式、組織分工等
    情節，具有相當程度之認識及了解。是被告對其搭載「炘智
    德」前往特定地點拿取物品，其即可免除債務而取得與勞務
    不甚相當之報酬，則其所為可能係與詐欺集團成員收取詐騙
    所得款項有關一事，應能有所認識及預見。
　⒉據證人乙○○於警詢時證述：伊在109年8月18日將收取之詐騙
    所得41萬元，在中興街停車場交給詐騙上游，當時伊是透過
    電話接到指示，電話中告知伊車輛位置，伊到達到地點後看
    到類似車輛，並跟電話中上游確認車輛後，伊打開車門把東
    西放在車上，車上駕駛和伊說放快一點，放完就可以離開等
    語（見偵卷第28頁）。可認被告當時除單純搭載「炘智德」
    前往上開停車場外，更於乙○○到場後催促乙○○盡快將物品放
    置妥當，益徵被告主觀上應已認識其所為恐與詐欺之取款行
    為有關，方有催促乙○○盡速完成款項轉交之舉止。
　⒊再者，自被告當日駕駛本案車輛之軌跡及監視錄影畫面觀察
    （見偵卷第51至56頁、第62頁），可知被告於109年8月18日
    下午3時25分許，即已出現在桃園區春日路與中興街口（即
    乙○○與丁○○碰面取款之東國街38號附近），並於附近徘徊等
    待，嗣於同日下午3時31分許，方駛入中興街欲與乙○○碰面
    會合。此與一般詐欺集團之收水成員，多會於車手附近等待
    車手取款，以利後續儘速收取詐欺贓款之行為態樣相合。且
    徵諸被告自述：伊載「炘智德」去上開停車場取款時，有在
    本案車輛上聽到「炘智德」在和別人講電話等語（見本院卷
    第177頁）；復佐以證人乙○○於本院審理中證述：最終和伊
    聯繫要上哪台車、在哪裡上車的人是副駕駛座之人等語（見
    本院卷第167頁），基上可認「炘智德」並未避諱在被告面
    前聯繫與乙○○碰面取款之事。衡以詐欺集團之目的即在透過
    詐騙取得財物，故詐騙款項之確保乃詐騙成功與否之關鍵，
    則關於詐騙款項轉交予上游成員之流程，勢必小心謹慎，且
    透過集團成員為之，以防不相干之人發覺，徒增犯行因曝光
    、遭查獲等原因而前功盡棄之風險。而依被告所陳，其與「
    炘智德」係於工地認識，但不清楚「炘智德」之真實姓名及
    年籍等語（見本院卷第82頁），可見被告與「炘智德」交情
    並非甚深，彼此欠缺特別信賴基礎。然「炘智德」卻未刻意
    遮掩其與乙○○聯繫之經過，可認「炘智德」對被告在場之事
    未有何顧忌，適足佐證被告應已認識其所為恐與收取詐騙贓
    款等不法行為有關。
　⒋被告既坦認有搭載「炘智德」前往上開停車場與乙○○碰面，
    可見被告已知悉參與本案詐欺取財犯行之人，至少有其本人
    、「炘智德」及乙○○，而達3人以上。另被告身為具有相當
    智識程度及社會經驗之成年人，其主觀上當能認識車手將被
    害人交付之款項轉交收水人員，該款項將層層轉交予詐欺集
    團上游成員，而藉由金流之迴轉曲折以掩飾款項之來源，並
    製造金流斷點，致無從追查前揭犯罪所得而掩飾或隱匿該犯
    罪所得流向，而屬洗錢行為。又公訴意旨雖認被告係出於三
    人以上共同詐欺取財及洗錢之直接故意而為本案犯行，惟卷
    內事證尚不足為如此認定，然此僅涉及故意態樣之差別，無
    礙於被告本案犯行之成立，併予說明。
　㈢對被告辯解及有利事證不予採納之理由：
  ⒈被告雖稱係受「炘智德」所託而搭載「炘智德」前往上開停
    車場找親戚，其未意識到「炘智德」收取之物與詐欺有關云
    云。然而：
　⑴被告於警詢時先稱：伊有積欠「炘智德」款項，當天原本約
    好要還錢，但碰面後「炘智德」要伊順便載他去找他弟弟拿
    家用的錢等語（見偵卷第8頁）；嗣於偵查中稱：「炘智德
    」要去找他表弟，伊想說只是要去桃園區，就載他過去，「
    炘智德」沒說要去找表弟幹嘛等語（見偵卷第114頁）；後
    於本院審理中又供述：當天是「炘智德」約伊吃飯，吃到一
    半突然問伊能不能載他去找他表弟，伊就說好等語（見本院
    卷第80頁）。可見被告對於109年8月18日當天與「炘智德」
    碰面之緣由、「炘智德」要求其搭載前往前述停車場之原因
    及經過，歷次陳述均有出入，是其此部分說詞，已難逕採。
　⑵再者，被告始終無法陳述「炘智德」之真實姓名或年籍等相
    關資訊，先後陳稱之「炘智德」姓名更有「祈崑德」、「李
    崑熙」之差異，被告亦自承其無法特定「炘智德」之真實身
    分（見本院卷第82頁），此部分自無從進一步調查核實。而
    觀諸被告所提出、其與「李崑熙」於109年9月5日凌晨1時許
    起之對話紀錄（見偵卷171頁），雖可見被告於前述對話紀
    錄中質問「李崑熙」關於搭載前往桃園之事，然上開對話紀
    錄未與「炘智德」確認真實性，是否確屬被告與「炘智德」
    間之對話紀錄，已難認定；且考量上開對話乃被告經員警通
    知需前往警局接受調查後，被告始與「李崑熙」聯繫，此從
    對話紀錄中被告提及「為什麼莫名其妙派出所會有人到我家
    跟我說要做筆錄」等語，即可知悉，則上開對話紀錄亦難排
    除被告為臨訟卸責而刻意質問「李崑熙」之可能。況「李崑
    熙」於上開對話紀錄中，並未就被告詢問之內容有所回應，
    是綜上各節，本院認上開對話紀錄尚不足推翻前述之認定。
  ⒉證人乙○○雖於本院審理中證稱：伊上本案車輛後，把錢交給
    副駕駛座之人，是副駕駛座之人叫伊放快一點，不是駕駛座
    之人講的等語（見本院卷159頁），而翻稱當時坐在本案車
    輛駕駛座之被告未曾出言催促等詞。然證人乙○○於本院審理
    中先證稱：伊不知道本案車輛上兩個人（指被告、「炘智德
    」）是誰等語（見本院卷第157頁）；後於檢察官接續詢問
    乙○○「被告說副駕駛座那個人是你表哥，你是否為副駕駛座
    之人的表弟？」時，經證人乙○○以「應該是吧」等語回應，
    並進一步證稱其和副駕駛座之人應該認識，因為是遠房親戚
    不常聯絡，但不知道該人姓名，僅小時候常玩在一起等語（
    見本院卷第158頁），而證稱「炘智德」應為其遠房親戚。
    惟證人乙○○嗣於同次期日又改稱：伊從頭到尾都不認識副駕
    駛座之人，伊不知道副駕駛座之人是誰，該人也不是伊的親
    戚等語（見本院卷第158至159頁），堪認證人乙○○於本院審
    理中之證詞前後反覆、歧異，且有順應被告辯解而迴護被告
    之情事，是其上開證詞之憑信性顯有可疑。考量乙○○於警詢
    接受員警詢問時供稱：車內有2人，分別乘坐駕駛座及副駕
    駛座等語（見偵卷第28頁），足徵乙○○得明確區分乘坐駕駛
    座、副駕駛座之對象，而無混淆之可能；復衡酌一般人於案
    發之初之供述，確實較少權衡利害得失或受其餘外力之干預
    影響，且距案發時點較近，記憶理應相對清晰，基上可認乙○○於警詢時之陳述應較趨近於真實。則乙○○嗣於本院審理中
    翻異改稱被告未曾催促其云云，無從為有利於被告之認定。
　㈣綜上，被告所辯難以採信。本件事證已臻明確，被告犯行堪
    以認定，應依法論科。　
二、論罪科刑：　
　㈠按洗錢防制法第2條第2款、第3條第2款規定，掩飾或隱匿刑
    法第339條犯罪所得之本質、來源、去向、所在、所有權、
    處分權或其他權益者，即構成洗錢行為。本案丁○○將款項交
    予乙○○後，再由乙○○攜至前述停車場轉交被告與「炘智德」
    ，所為已使詐欺之犯罪所得去向陷於不明，達到掩飾、隱匿
    犯罪所得去向之目的，故前述行為應屬洗錢防制法所規範之
    洗錢行為無訛。
　㈡是核被告所為，係犯刑法第339條之4第1項第2款之三人以上
    共同詐欺取財罪、洗錢防制法第14條第1項之一般洗錢罪。
　㈢被告與「炘智德」、乙○○及其餘詐欺集團成員間，就本案犯
    行具有犯意聯絡及行為分擔，應論以刑法第28條之共同正犯
    。
　㈣被告所犯三人以上共同詐欺取財、洗錢行為具有局部、重疊
    之同一性，應論以一行為侵害數法益之想像競合犯，依刑法
    第55條前段規定，從一重之洗錢罪處斷。
　㈤被告雖經本院認定以前述之方式參與本案詐欺犯行。然依上
    述，被告僅係受「炘智德」邀約而參與，卷內事證亦不足認
    定被告有參與同一詐欺集團所犯之其餘詐欺犯罪，可認被告
    應係臨時為本案共同詐欺犯行，且係為立即實施犯罪而與「
    炘智德」、乙○○等人共犯本案。況本案詐欺集團之犯罪共同
    體如何組成、運作等事項，卷內資料付之闕如，難以判斷係
    屬具有持續性及上下階層、縝密分工之結構性犯罪組織，抑
    或係為立即實施犯罪而隨意組成之團體，難認被告所為已合
    於組織犯罪防制條例第3條第1項後段之參與犯罪組織之態樣
    。且公訴意旨亦未認定被告所為已構成前述參與犯罪組織罪
    ，此部分自應為有利於被告之認定，於此說明。
　㈥本院審酌被告於本案犯行前，已有前述參與詐欺集團之行為
    ，仍未警惕，猶搭載「炘智德」前往向乙○○收取他人交付之
    詐騙贓款，以此方式參與詐欺犯行，並藉此掩飾犯罪所得去
    向，造成丁○○受有財產上之重大損害，更助長詐騙歪風，嚴
    重破壞社會秩序，所為自應非難；並衡酌其犯後否認犯行之
    犯後態度；復兼衡被告本案犯罪之動機、目的、手段、情節
    及未實際獲利之情狀（詳後述）等，再考量被告自述高中畢
    業之智識程度、從事工地工作之生活狀況等一切情狀（見本
    院卷第178頁），量處如主文所示之刑。
三、沒收部分：
　  被告雖供稱其搭載「炘智德」前往上述停車場，「炘智德」
    有表示原先積欠之款項1,500元即無庸償還等語（見本院卷
    第81頁）。然被告亦陳稱本案其並未實際獲得任何好處，且
    事後遭「炘智德」封鎖而無法聯繫等語（見本院卷第177頁
    ），則其前述債務是否確經「炘智德」免除而無庸償還，卷
    內事證尚不足以判斷。是依對被告有利之認定，應認被告本
    案尚未實際獲有犯罪所得或報酬，而不生犯罪所得沒收或追
    徵之問題，附此敘明。
據上論斷，應依刑事訴訟法第299條第1項前段，判決如主文。　
本案經檢察官丙○○提起公訴，檢察官李孟亭到庭執行職務。
中　　華　　民　　國　　111 　年　　10　　月　　12　　日
                  刑事第四庭 審判長 法  官  黃柏嘉
                                    法  官  涂偉俊
                                    法  官  陳韋如
以上正本證明與原本無異。
如不服本判決應於收受判決後20日內向本院提出上訴書狀，並應
敘述具體理由。其未敘述上訴理由者，應於上訴期間屆滿後20日
內向本院補提理由書(均須按他造當事人之人數附繕本)「切勿逕
送上級法院」。 
                                    書記官　劉貞儀
中　　華　　民　　國　　111 　年　　10　　月　　13　　日
附錄論罪科刑依據之法條：
中華民國刑法第339條之4
犯第339條詐欺罪而有下列情形之一者，處1年以上7年以下有期
徒刑，得併科1百萬元以下罰金：
一、冒用政府機關或公務員名義犯之。
二、三人以上共同犯之。
三、以廣播電視、電子通訊、網際網路或其他媒體等傳播工具，
     對公眾散布而犯之。
前項之未遂犯罰之。
洗錢防制法第14條
有第二條各款所列洗錢行為者，處7年以下有期徒刑，併科新新
臺幣5百萬元以下罰金。
前項之未遂犯罰之。
前二項情形，不得科以超過其特定犯罪所定最重本刑之刑。